---
title: "Depresset. Grupo 5. Visualización"
author: "Daniel Galván Cancio, Daniel Vela Gamacho, Jaime Linares Barrera, Miguel Encina Martinez"
output: html_document
---

# Proyecto sobre la depresión estudiantil

```{r cars}
  library(readr)
  library(tidyr)
  library(tidyverse)
  library(dplyr)
  library(ggplot2)
  library(lubridate)
  library(gapminder)
  library(plotly)

```


```{r cars}
  # leer el csv
  ds <- read.csv("./data/student_depression_dataset.csv",sep=",")
  head(ds)
  dim(ds)

```

## Depresión por sexo

```{r cars}

  depresion_por_sexo <- ds %>%
  group_by(Gender) %>%
  summarise(
    Numero_Estudiantes_Deprimidos = sum(Depression == 1, na.rm = TRUE),
    Numero_Estudiantes_No_Deprimidos = sum(Depression == 0, na.rm = TRUE)
  ) %>%
  mutate(
    Total = Numero_Estudiantes_Deprimidos + Numero_Estudiantes_No_Deprimidos,
    Porcentaje_Deprimidos = 100 * Numero_Estudiantes_Deprimidos / Total,
    Porcentaje_No_Deprimidos = 100 * Numero_Estudiantes_No_Deprimidos / Total
  )


depresion_por_sexo

```

## Depresión por profesión

```{r cars}

profesions <- ds %>%
  group_by(Profession) %>%
  summarise(Count = n())

profesions

ggplot(profesions, aes(x = reorder(Profession, -Count), y = Count)) +
  geom_bar(stat = "identity", fill = "coral") +
  labs(title = "Número de Personas por Profesión",
       x = "Profesión",
       y = "Número de Personas") +
  theme_minimal() +
  theme(axis.text.x = element_text(angle = 45, hjust = 1))

```

## Depresión por ciudad

```{r cars}

depresion_por_ciudades <- ds %>%
  filter(Depression == 1 & Profession == "Student") %>%
  group_by(City) %>%
  summarise(Numero_Estudiantes_Deprimidos = n()) %>%
  arrange(desc(Numero_Estudiantes_Deprimidos))

depresion_por_ciudades

ggplot(depresion_por_ciudades, aes(x = reorder(City, -Numero_Estudiantes_Deprimidos), y = Numero_Estudiantes_Deprimidos)) +
  geom_bar(stat = "identity", fill = "steelblue") +
  labs(title = "Ciudades con más Estudiantes Deprimidos",
       x = "Ciudad",
       y = "Número de Estudiantes Deprimidos") +
  theme_minimal() +
  theme(axis.text.x = element_text(angle = 45, hjust = 1))

```
## Depresión por sexo en estudiantes

```{r cars}
depresion_por_sexo <- ds %>%
  filter(Profession == "Student") %>%
  group_by(Gender) %>%
  summarise(
    Numero_Estudiantes_Deprimidos = sum(Depression == 1, na.rm = TRUE),
    Numero_Estudiantes_No_Deprimidos = sum(Depression == 0, na.rm = TRUE)
  ) %>%
  mutate(
    Total = Numero_Estudiantes_Deprimidos + Numero_Estudiantes_No_Deprimidos,
    Porcentaje_Deprimidos = 100 * Numero_Estudiantes_Deprimidos / Total,
    Porcentaje_No_Deprimidos = 100 * Numero_Estudiantes_No_Deprimidos / Total
  )

depresion_por_sexo
```

## Depresión por nivel de estudios en estudiantes

Hemos encontrado que la variable nivel de estudios tiene distintos valores, por lo que en el preprocesado deberemos abordar esto unificando unos valores categóricos con orden

```{r cars}

depresion_por_nivel_estudio <- ds %>%
  filter(Profession == "Student") %>%
  group_by(Degree) %>%
  summarise(
    Numero_Estudiantes_Deprimidos = sum(Depression == 1, na.rm = TRUE),
    Numero_Estudiantes_No_Deprimidos = sum(Depression == 0, na.rm = TRUE)
  ) %>%
  mutate(
    Total = Numero_Estudiantes_Deprimidos + Numero_Estudiantes_No_Deprimidos,
    Porcentaje_Deprimidos = 100 * Numero_Estudiantes_Deprimidos / Total,
    Porcentaje_No_Deprimidos = 100 * Numero_Estudiantes_No_Deprimidos / Total
  )
  
depresion_por_nivel_estudio
```
# Depresión por edad 

```{r cars}
depresion_por_edad <- ds %>%
  filter(Profession == "Student") %>%
  group_by(Age) %>%
  summarise(
    Numero_Estudiantes_Deprimidos = sum(Depression == 1, na.rm = TRUE),
    Numero_Estudiantes_No_Deprimidos = sum(Depression == 0, na.rm = TRUE)
  ) %>%
  mutate(
    Total = Numero_Estudiantes_Deprimidos + Numero_Estudiantes_No_Deprimidos,
    Porcentaje_Deprimidos = 100 * Numero_Estudiantes_Deprimidos / Total,
    Porcentaje_No_Deprimidos = 100 * Numero_Estudiantes_No_Deprimidos / Total
  )

depresion_por_edad
  
```

