---
title: "Estudio sobre la depresión estudiantil. Grupo 5. Preprocesamiento"
author: "Miguel Encina Martinez, Daniel Galván Cancio, Jaime Linares Barrera, Daniel Vela Camacho"
output:
  html_document:
    toc: true
    toc_float: true
    toc_depth: 4
    # number_sections: true
---

# Preprocesamiento

En este apartado realizamos las transformaciones necesarias para dejar nuestro dataset listo para análisis más avanzados y modelado predictivo. El objetivo es pasar de los datos brutos a una versión limpia, coherente y estructurada, reduciendo ruido y complejidad innecesaria y generando distintos **datasets derivados** adaptados a varios tipos de algoritmos de minería de datos.

A lo largo de este proceso abordamos, entre otros, los siguientes aspectos:

-   Filtrado de participantes que no sean estudiantes.
-   Eliminación de columnas irrelevantes o constantes.
-   Limpieza de valores inconsistentes (como `"?"` o comillas en textos).
-   Recodificación de variables categóricas binarias (“Yes”/“No”) a formato numérico.
-   Tratamiento de variables ordinales (p. ej. duración del sueño, hábitos dietéticos).
-   Reducción de la cardinalidad en variables categóricas con muchos niveles poco frecuentes (agrupamos ciudades por las más comunes y agrupamos grados por nivel académico).
-   Conversión de variables categóricas a factores ordenados.
-   Identificación y tratamiento de valores extremos en variables numéricas.
-   Generación de diferentes versiones del dataset (con factores, numérica normalizada, numérica estandarizada).
-   Reducción de dimensionalidad mediante **selección de atributos basada en Información Mutua**, conservando únicamente las variables más relevantes para predecir la depresión.

A continuación, detallamos cada paso.

En primer lugar, vamos a importar las librerías que nos van a hacer falta.

```{r}
#install.packages("dplyr")
library(dplyr)

#install.packages("stringr")
library(stringr)

#install.packages("caret")
library(caret)

#install.packages("FSelector")
library(FSelector)
```

## 1. Lectura del dataset

Leemos el archivo CSV `student_depression_dataset.csv` ubicado en la carpeta `data`. Esta será la base sobre la que aplicaremos todos los pasos de preprocesamiento.

```{r}
data <- read.csv("./data/student_depression_dataset.csv", sep=",")
head(data)
```

## 2. Filtrado inicial y limpieza estructural

Tal y como vimos en la fase de visualización, la mayoría de participantes son **estudiantes**. Dado que nuestro foco es la depresión en población estudiantil, filtramos el dataset para quedarnos únicamente con este grupo.

Además, eliminamos columnas que no aportan información útil al análisis o que son constantes en este subconjunto:

-   `id`: identificador sin utilidad analítica.
-   `Work.Pressure`: constante (0) en el caso de estudiantes.
-   `Job.Satisfaction`: constante (0) en el caso de estudiantes.
-   `Profession`: dejamos de necesitarla una vez filtrado por estudiantes.

```{r}
df_students <- data %>%
  filter(Profession == "Student") %>%
  select(-c(Profession, id, Work.Pressure, Job.Satisfaction))

head(df_students)
```

## 3. Renombrado de variables y limpieza de valores inconsistentes

### 3.1. Renombrado de variables

En primer lugar, renombramos algunas variables para trabajar con nombres más manejables y legibles en el código:

-   `Have.you.ever.had.suicidal.thoughts..` pasará a ser `Had.suicidal.thoughts`
-   `Family.History.of.Mental.Illness` pasará a ser `Family.History.Mental.Illness`

```{r}
df_students <- df_students %>%
  rename(Had.suicidal.thoughts=Have.you.ever.had.suicidal.thoughts.., 
         Family.History.Mental.Illness=Family.History.of.Mental.Illness)

head(df_students)
```

### 3.2. Limpieza de valores inconsistentes en `Financial.Stress`

En la visualización nos percatamos de que la variable `Financial.Stress` contiene valores representados por el carácter `"?"`. Estos valores constituyen ruido y no permiten la conversión numérica. Procedemos a filtrar estos registros antes de transformar la variable, siguiendo las prácticas de limpieza de datos para eliminar valores inconsistentes.

```{r}
df_students <- df_students %>%
  filter(Financial.Stress != "?") %>%
  mutate(Financial.Stress = as.numeric(Financial.Stress))

head(df_students)
```

## 4. Codificación de variables booleanas

Algunas variables están en formato **categórico binario** ("Yes"/"No"). Para que los algoritmos de modelado puedan procesarlos correctamente, los convertimos a representación numérica (1/0):

```{r}
df_students <- df_students %>%
  mutate(
    Had.suicidal.thoughts = ifelse(Had.suicidal.thoughts == "Yes", 1,0),
    Family.History.Mental.Illness = ifelse(Family.History.Mental.Illness == "Yes", 1,0)
  )

head(df_students)
```

Y, de manera contraria, en la variable objetivo:

```{r}
df_students <- df_students %>%
  mutate(
    Depression = ifelse(Depression == 1, "Yes", "No")
  )

head(df_students)
```

## 5. Tratamiento de variables ordinales

### 5.1. Duración del sueño (`Sleep.Duration`)

La variable `Sleep.Duration` presenta:

-   Valores encerrados entre comillas (p. ej. `'Less than 5 hours'`).
-   Una categoría "Others" poco informativa para el análisis.

El procedimiento que vamos a seguir es:

1.  Eliminar cualquier tipo de comillas (simples o dobles) en la cadena.

2.  Filtrar y eliminar las observaciones etiquetadas como `"Others"`.

3.  Convertir la variable a **factor ordenado**, respetando el orden lógico de la calidad del descanso:

    1.  "Less than 5 hours"
    2.  "5-6 hours"
    3.  "7-8 hours"
    4.  "More than 8 hours"

```{r}
sleep_duration_levels <- c("Less than 5 hours", "5-6 hours", "7-8 hours", "More than 8 hours")

df_students <- df_students %>%
  mutate(Sleep.Duration = str_remove_all(Sleep.Duration, "['\"]")) %>%
  filter(Sleep.Duration != "Others") %>%
  mutate(
    Sleep.Duration = factor(Sleep.Duration, levels = sleep_duration_levels, 
                            ordered = TRUE)
  )

head(df_students)
```

### 5.2. Hábitos dietéticos (`Dietary.Habits`)

Aplicamos una lógica similar para `Dietary.Habits`:

-   Eliminamos la categoría `"Others"` si aparece.

-   Definimos un orden natural según la calidad de la dieta:

    1.  "Unhealthy"
    2.  "Moderate"
    3.  "Healthy"

Convertimos la variable a **factor ordenado** de acuerdo con este criterio.

```{r}
df_students <- df_students %>%
  filter(Dietary.Habits != "Others") %>%
  mutate(
    Dietary.Habits = factor(Dietary.Habits, 
                            levels = c("Unhealthy", "Moderate", "Healthy"), 
                            ordered = TRUE)
  )

head(df_students)
```

## 6. Reducción de cardinalidad en variables categóricas

### 6.1. Agrupación de ciudades (`City`)

La variable `City` presenta un número elevado de categorías con muy pocos casos. Esto puede:

-   Aumentar innecesariamente la complejidad del modelo.
-   Introducir ruido en lugar de información útil.

Por ello, agrupamos todas las ciudades poco frecuentes bajo la etiqueta `"Other"`, manteniendo únicamente las **20 ciudades con mayor frecuencia**.

```{r}
top_cities <- df_students %>%
  count(City) %>%
  top_n(20, wt = n) %>%
  pull(City)

df_students <- df_students %>%
  mutate(
    City = ifelse(City %in% top_cities, City, "Other"),
    City = as.factor(City)
  )

head(df_students)
```

### 6.2. Agrupación de titulaciones académicas (`Degree`)

La variable `Degree` incluye una gran variedad de titulaciones específicas del sistema educativo indio. Para facilitar su interpretación y análisis, agrupamos las titulaciones por **nivel académico**.

```{r}
unique(df_students$Degree)
```

A partir de fuentes oficiales del sistema educativo indio (<https://www.cbse.gov.in/>, <https://www.barcouncilofindia.org/>, <https://www.coa.gov.in/>, <https://www.pci.nic.in/>, <https://www.nmc.org.in/>) obtenemos el significado de cada acrónimo:

-   **Class 12**: equivalente al bachillerato o secundaria superior india. Es el nivel previo a la universidad.
-   **BA (Bachelor of Arts)**: grado universitario en artes, humanidades o ciencias sociales.
-   **BSc (Bachelor of Science)**: grado en ciencias, como matemáticas, física, biología, química, etc.
-   **B.Com (Bachelor of Commerce)**: grado en comercio, contabilidad, finanzas o gestión empresarial.
-   **BBA (Bachelor of Business Administration)**: grado orientado a administración y gestión de empresas.
-   **BCA (Bachelor of Computer Applications)**: grado especializado en informática aplicada y software.
-   **B.Ed (Bachelor of Education)**: grado profesional para convertirse en docente.
-   **LLB (Bachelor of Laws)**: grado de derecho; habilita para ejercer como abogado en India.
-   **B.Tech (Bachelor of Technology)** y **BE (Bachelor of Engineering)**: grados de ingeniería técnica; ambos equivalentes en la práctica.
-   **B.Arch (Bachelor of Architecture)**: grado profesional en arquitectura.
-   **B.Pharm (Bachelor of Pharmacy)**: grado en farmacia para trabajar con medicamentos y formulación.
-   **BHM (Bachelor of Hotel Management)**: grado en gestión hotelera y turismo.
-   **MBBS (Bachelor of Medicine, Bachelor of Surgery)**: carrera de medicina. Es el título básico para convertirse en médico.
-   **MA (Master of Arts)**: posgrado en humanidades o ciencias sociales.
-   **MSc (Master of Science)**: posgrado en disciplinas científicas.
-   **M.Com (Master of Commerce)**: posgrado en finanzas, contabilidad o comercio.
-   **MBA (Master of Business Administration)**: máster especializado en gestión empresarial.
-   **M.Ed (Master of Education)**: máster para profundizar en educación o pedagogía.
-   **LLM (Master of Laws)**: máster en derecho.
-   **M.Tech (Master of Technology)** y **ME (Master of Engineering)**: másteres en ingeniería.
-   **M.Pharm (Master of Pharmacy)**: máster en farmacia y ciencias farmacéuticas.
-   **MCA (Master of Computer Applications)**: máster en informática aplicada y desarrollo de software.
-   **MHM (Master of Hotel Management)**: máster en gestión hotelera.
-   **MD (Doctor of Medicine)**: especialización médica de posgrado (nivel máster, aunque con alta especialización clínica).
-   **PhD (Doctor of Philosophy)**: doctorado académico, el máximo nivel universitario.

Podemos definir las siguiente categorías:

-   **Bachillerato**: estudios preuniversitarios (p. ej. Class 12).
-   **Grado** (*Bachelor*): titulaciones universitarias de primer ciclo (BA, BSc, B.Com, BBA, BCA, B.Ed, LLB, B.Tech, BE, B.Arch, B.Pharm, BHM, MBBS).
-   **Máster** (*Master*): titulaciones de segundo ciclo o posgrado (MA, MSc, M.Com, MBA, M.Ed, LLM, M.Tech, ME, M.Pharm, MCA, MHM, MD).
-   **Doctorado**: nivel académico máximo (PhD).

Procedimiento que vamos a seguir:

1.  Eliminamos comillas en los valores de `Degree` (si las hubiera).
2.  Excluimos la categoría `"Others"`.
3.  Mapeamos cada titulación a uno de los cuatro niveles definidos.
4.  Convertimos `Degree` en **factor ordenado** según el nivel académico.

```{r}
degree_levels <- c("Bachillerato", "Grado", "Master", "Doctorado")

df_students <- df_students %>%
  mutate(Degree = str_remove_all(Degree, "['\"]")) %>%
  filter(Degree != "Others") %>%
  mutate(Degree = case_when(
      Degree %in% c("Class 12") ~ "Bachillerato",
      Degree %in% c(
        "BA", "BSc", "B.Com", "BBA", "BCA", "B.Ed",
        "LLB", "B.Tech", "BE", "B.Arch", "B.Pharm",
        "BHM", "MBBS"
      ) ~ "Grado",
      Degree %in% c(
        "MA", "MSc", "M.Com", "MBA", "M.Ed", "LLM",
        "M.Tech", "ME", "M.Pharm", "MCA", "MHM", "MD"
      ) ~ "Master",
      Degree %in% c("PhD") ~ "Doctorado"
    ),
    Degree = factor(Degree, levels = degree_levels,ordered = TRUE)
  )

head(df_students)
```

## 7. Conversión de otras variables categóricas a factores

Finalmente, convertimos otras variables categóricas relevantes a tipo factor. Por ejemplo, `Gender`, que utilizaremos posteriormente como variable explicativa o de segmentación en el análisis.

```{r}
df_students <- df_students %>%
  mutate(
    Gender = as.factor(Gender),
  )

head(df_students)
```

## 8. Gestión de outliers

Para asegurar la calidad de las variables numéricas, identificamos y eliminamos valores atípicos detectados en la fase de visualización. Nos centramos en la variable `CGPA`, aplicando el criterio del **rango intercuartílico (IQR)**:

-   Calculamos Q1 y Q3 (cuartiles 25 y 75).

-   Obtenemos el IQR = Q3 - Q1.

-   Definimos los límites:

    -   Límite inferior = Q1 - 1.5 x IQR\
    -   Límite superior = Q3 + 1.5 x IQR

Eliminamos las observaciones que quedan fuera de estos límites, reduciendo el impacto de valores extremos sobre los modelos sensibles a la distancia.

```{r}
numeric_cols_outliers <- c("CGPA")

remove_outliers <- function(data, variable) {
  Q1 <- quantile(data[[variable]], 0.25, na.rm = TRUE)
  Q3 <- quantile(data[[variable]], 0.75, na.rm = TRUE)
  IQR <- Q3 - Q1
  lower_bound <- Q1 - 1.5 * IQR
  upper_bound <- Q3 + 1.5 * IQR
  
  data %>% filter(data[[variable]] >= lower_bound & data[[variable]] <= upper_bound)
}

for (col in numeric_cols_outliers) {
  df_students <- remove_outliers(df_students, col)
}

head(df_students)
```

## 9. Dataset final

Comparamos el número de observaciones antes y después del preprocesamiento para cuantificar cuántos registros se han eliminado debido a filtros, limpieza de valores inconsistentes y tratamiento de outliers.

```{r}
n_inicial <- nrow(data)
n_final <- nrow(df_students)

cat("Número de observaciones iniciales:", n_inicial, "\n")
cat("Número de observaciones tras el preprocesamiento:", n_final, "\n")
cat("Registros eliminados:", n_inicial - n_final, "\n")
```

El dataset final quedaría de la siguiente manera:

```{r}
head(df_students)
```

```{r}
str(df_students)
```

```{r}
summary(df_students)
```

## 10. Generación de datasets para minería de datos

En esta fase final del preprocesamiento generamos distintas versiones del dataset, adaptadas a distintos tipos de algoritmos de minería de datos. Además de preparar datasets con diferentes escalados, incorporamos una **reducción de dimensionalidad basada en Información Mutua (MI)**, construyendo versiones reducidas que conservan únicamente las variables más informativas para predecir la depresión.

En concreto, obtenemos:

1.  Un dataset con **variables categóricas como factores**, adecuado para modelos basados en árboles y análisis exploratorio.
2.  Un dataset totalmente **numérico con normalización Min-Max**, apropiado para métodos basados en distancias.
3.  Un dataset totalmente **numérico con estandarización** (media 0, desviación típica 1), adecuado para muchos modelos lineales y algoritmos de optimización basados en gradiente.
4.  Dos datasets reducidos mediante **selección de atributos por Información Mutua**, a partir de las versiones normalizada y estandarizada, conservando las 11 variables más informativas además de la variable objetivo `Depression`.

### 10.1 Dataset 1: variables como factores (`df_factors`)

Dataset 1: igual que df_students (factores y variables categóricas).

```{r}
df_factors <- df_students

write.csv(df_factors, "./data/student_depression_factors.csv",row.names = FALSE)
```

### 10.2 Dataset numérico y Min-Max scaler (`df_numeric_minmax`)

Primero construimos una versión totalmente numérica de df_students:

1.  Convertimos las variables ordinales Sleep.Duration, Dietary.Habits y Degree a sus códigos numéricos respetando el orden.
2.  Aplicamos One-Hot Encoding (variables dummy) a las variables nominales Gender, City y Degree

Partimos del dataset con factores:

```{r}
df_numeric_temp <- df_factors %>%
  mutate(
    Sleep.Duration = as.numeric(Sleep.Duration),
    Dietary.Habits = as.numeric(Dietary.Habits),
    Degree = as.numeric(Degree),
)

head(df_numeric_temp)
```

**One-Hot Encoding** para variables nominales:

```{r}
dummies_model <- dummyVars(~ Gender + City, data = df_numeric_temp)

df_dummies <- predict(dummies_model, newdata = df_numeric_temp) %>%
  as.data.frame()
```

Unimos variables dummy y eliminamos las categóricas originales:

```{r}
df_numeric_full <- df_numeric_temp %>%
  select(-Gender, -City) %>%
  cbind(df_dummies)

head(df_numeric_full)
```

Ahora aplicamos **normalización Min-Max** a todas las variables predictoras, dejando fuera la variable objetivo Depression.

```{r}
cols_to_scale <- setdiff(names(df_numeric_full), "Depression")

process_minmax <- preProcess(
  df_numeric_full[, cols_to_scale],
  method = "range"
)

df_minmax_values <- predict(process_minmax, df_numeric_full[, cols_to_scale])
```

Reconstruimos el dataset añadiendo la variable objetivo sin escalar:

```{r}
df_numeric_minmax <- df_minmax_values %>%
  mutate(Depression = df_numeric_full$Depression)

head(df_numeric_minmax)
```

Y guardamos el dataset:

```{r}
write.csv(df_numeric_minmax, "./data/student_depression_numeric_minmax.csv", 
          row.names = FALSE)
```

#### 10.2.1 Reducción de dimensionalidad mediante Información Mutua (dataset Min-Max)

La **Información Mutua (MI)** mide cuánta información aporta cada variable para predecir la depresión, capturando relaciones no lineales, lo cual es especialmente útil en nuestro caso, donde la correlación lineal entre características es baja.

Trabajamos con el dataset numérico normalizado (Min-Max)

```{r}
df_mi_minmax <- df_numeric_minmax

df_mi_minmax$Depression <- as.factor(df_mi_minmax$Depression)
```

Cálculo de la información mutua de cada variable respecto a Depression

```{r}
mi_minmax <- information.gain(Depression ~ ., data = df_mi_minmax)
```

Ordenamos de mayor a menor relevancia

```{r}
mi_minmax_sorted <- mi_minmax[order(-mi_minmax$attr_importance), , drop = FALSE]

mi_minmax_sorted
```

Representamos gráficamente los resultados para visualizar qué variables son más informativas respecto a la depresión:

```{r}
barplot(
  mi_minmax_sorted$attr_importance,
  names.arg = rownames(mi_minmax_sorted),
  las = 2,
  cex.names = 0.7,
  main = "Información mutua respecto a Depression (Min-Max)",
  ylab = "MI"
)
```

Seleccionamos las 11 variables más informativas según MI y construimos un nuevo dataset reducido:

```{r}
k_top <- 11

top_vars_minmax <- rownames(mi_minmax_sorted)[1:k_top]
top_vars_minmax
```

Construimos el dataset reducido (11 mejores variables + objetivo) y lo guardamos:

```{r}
df_numeric_minmax_mi <- df_numeric_minmax %>%
  dplyr::select(all_of(top_vars_minmax), Depression)

head(df_numeric_minmax_mi)
```

```{r}
write.csv(df_numeric_minmax_mi, "./data/student_depression_numeric_minmax_mi.csv",
          row.names = FALSE)
```

### 10.3 Dataset numérico y Standard Scaler (`df_numeric_standard`)

A partir del mismo dataset numérico `df_numeric_full` utilizado en el apartado anterior, aplicamos ahora un **escalado estándar** a las variables predictoras:

```{r}
cols_to_scale <- setdiff(names(df_numeric_full), "Depression")

process_standard <- preProcess(
  df_numeric_full[, cols_to_scale],
  method = c("center", "scale")
)
```

Aplicamos la transformación estándar a las variables predictoras:

```{r}
df_standard_values <- predict(process_standard, df_numeric_full[, cols_to_scale])
```

Reconstruimos el dataset añadiendo la variable objetivo sin escalar:

```{r}
df_numeric_standard <- df_standard_values %>%
  mutate(Depression = df_numeric_full$Depression)

head(df_numeric_standard)
```

Y guardamos el dataset estandarizado:

```{r}
write.csv(df_numeric_standard, "./data/student_depression_numeric_standard.csv",
          row.names = FALSE)

head(df_numeric_standard)
```

#### 10.3.1 Reducción de dimensionalidad mediante Información Mutua (dataset Standard Scaler)

La Información Mutua es **invariante ante transformaciones monótonas** como la normalización Min-Max o el escalado estándar (centrado y escalado). Por ello, el patrón de relevancia de las variables obtenido en el apartado 10.2.1 sigue siendo válido para el dataset estandarizado.La Información Mutua es invariante ante transformaciones monótonas como la normalización Min-Max o el escalado estándar (centrado y escalado). Por ello, el patrón de relevancia de las variables obtenido en el apartado 10.2.1 sigue siendo válido para el dataset estandarizado.

Aun así, por coherencia con la estructura del documento, recalculamos la MI sobre el dataset `df_numeric_standard`:

```{r}
df_mi_standard <- df_numeric_standard
df_mi_standard$Depression <- as.factor(df_mi_standard$Depression)

mi_standard <- information.gain(Depression ~ ., data = df_mi_standard)
mi_standard_sorted <- mi_standard[order(-mi_standard$attr_importance), , drop = FALSE]

mi_standard_sorted
```

Y mostramos su gráfico:

```{r}
barplot(
  mi_standard_sorted$attr_importance,
  names.arg = rownames(mi_standard_sorted),
  las = 2,
  cex.names = 0.7,
  main = "Información mutua respecto a Depression (Standard Scaler)",
  ylab = "MI"
)
```

Seleccionamos las 11 variables más informativas según MI y construimos un nuevo dataset reducido:

```{r}
k_top <- 11

top_vars_standard <- rownames(mi_standard_sorted)[1:k_top]
top_vars_standard
```

Construimos el dataset reducido (11 mejores variables + objetivo) y lo guardamos:

```{r}
df_numeric_standard_mi <- df_numeric_standard %>%
  dplyr::select(all_of(top_vars_standard), Depression)

head(df_numeric_standard_mi)
```

```{r}
write.csv(df_numeric_standard_mi, "./data/student_depression_numeric_standard_mi.csv",
          row.names = FALSE)
```

## 11. Conclusiones

En este documento hemos llevado a cabo el preprocesamiento completo del dataset original sobre depresión estudiantil, con el objetivo de obtener una base de datos limpia, consistente y adecuada para distintas técnicas de minería de datos y modelado predictivo.

En primer lugar, hemos acotado el ámbito de estudio a la **población estudiante**, filtrando únicamente aquellos registros cuyo `Profession` es `"Student"` y eliminando variables sin valor informativo (identificadores y atributos constantes en este subgrupo). A continuación, se han corregido **valores inconsistentes** (como `"?"` en `Financial.Stress`), recodificado variables binarias a formato 0/1 y tratado de forma cuidadosa las **variables ordinales** (`Sleep.Duration`, `Dietary.Habits`), respetando el orden lógico de sus categorías.

También hemos abordado la **reducción de cardinalidad** en variables categóricas de alta dimensión, como `City` y `Degree`, agrupando niveles poco frecuentes o muy específicos en categorías más generales y manejables. Este paso reduce el riesgo de sobreajuste y facilita la interpretación posterior de los modelos. Por otro lado, se ha realizado una **gestión explícita de outliers** en la variable `CGPA` mediante el criterio del rango intercuartílico (IQR), evitando que valores extremos distorsionen los resultados de algoritmos sensibles a la escala y a la distancia.

Sobre esta base preprocesada se han generado diferentes **versiones del dataset**, adaptadas a distintos tipos de técnicas:

-   Un dataset con factores (`student_depression_factors.csv`), pensado para modelos basados en árboles y análisis exploratorio.
-   Un dataset numérico normalizado mediante **Min-Max** (`student_depression_numeric_minmax.csv`), adecuado para algoritmos basados en distancias.
-   Un dataset numérico estandarizado (`student_depression_numeric_standard.csv`), orientado a modelos lineales y métodos que asumen variables centradas y escaladas.

Finalmente, se ha incorporado una **reducción de dimensionalidad basada en Información Mutua (MI)** entre cada variable y la variable objetivo `Depression`. Este enfoque permite capturar dependencias no lineales que no se reflejan en la simple correlación lineal, especialmente relevante en un problema de salud mental donde las relaciones entre factores suelen ser complejas. A partir de este análisis, se han construido dos datasets reducidos:

-   `student_depression_numeric_minmax_mi.csv`
-   `student_depression_numeric_standard_mi.csv`

ambos formados por las **11 variables más informativas según MI**, junto con la variable objetivo. Estas versiones reducidas proporcionan una base compacta y eficiente para el entrenamiento de modelos, mitigando la dimensionalidad sin perder las características más relevantes para la predicción de la depresión estudiantil.

En conjunto, el pipeline de preprocesamiento implementado garantiza que los datos utilizados en las fases posteriores de modelado sean de calidad, estén adecuadamente transformados y ofrezcan tanto **riqueza informativa** como **eficiencia computacional**, sentando una base sólida para el análisis de la depresión en población estudiantil.
