---
title: "Estudio sobre la depresión estudiantil. Grupo 5. Aprendizaje supervisado"
author: "Miguel Encina Martinez, Daniel Galván Cancio, Jaime Linares Barrera, Daniel Vela Camacho"
output:
  html_document:
    toc: true
    toc_float: true
    toc_depth: 4
    # number_sections: true
---

# Aprendizaje supervisado

Tras la fase de visualización y el análisis exploratorio desarrollados en los cuadernos anteriores, en este cuaderno nos adentramos en la fase de modelización supervisada, cuyo objetivo es predecir la variable `Depression` a partir del resto de factores académicos, personales y de estilo de vida presentes en el dataset.

En el cuaderno de preprocesamiento ya se generaron varios datasets derivados:

-   Un dataset con variables mayoritariamente categóricas y numéricas sin normalizar, pensado para modelos basados en árboles y análisis exploratorio: `student_depression_factors.csv`.
-   Un dataset numérico normalizado mediante Min-Max scaling, adecuado para algoritmos basados en distancias: `student_depression_numeric_minmax.csv`.
-   Un dataset numérico estandarizado (media 0, desviación típica 1), idóneo para modelos lineales y otros que asumen variables escaladas: `student_depression_numeric_standard.csv`.
-   Versiones con reducción de dimensionalidad / selección de variables para los dos esquemas anteriores: `student_depression_numeric_minmax_mi.csv` y `student_depression_numeric_standard_mi.csv`.

En este cuaderno vamos a:

-   Cargar estos datasets derivados y preparar la variable objetivo. - Definir un esquema de partición train/test estratificado. - Aplicar validación cruzada para estimar el rendimiento de varios modelos.

-   Entrenar y comparar los siguientes modelos:

    -   Árbol de decisión (rpart) sobre el dataset factors.
    -   Regresión logística (glm) sobre datasets numéricos.
    -   Regresión regularizada (glmnet).
    -   XGBoost (xgbTree).
    -   KNN (knn).

-   Para cada modelo utilizaremos la variante de dataset que tiene más sentido:

    -   Árbol: dataset con factores (sin normalizar).
    -   Modelos lineales: datasets estandarizados (con y sin MI).
    -   XGBoost y KNN: datasets Min–Max (con y sin MI).

-   Evaluaremos todas las combinaciones en test (Accuracy, Kappa, Precision, Recall, Specificity, F1 y AUC).

-   Compararemos modelos mediante tablas y gráficos (boxplots de ROC en CV y barplots de AUC en test).

El objetivo final es proporcionar una visión completa de la capacidad predictiva del dataset y del rol que juegan los distintos factores asociados a la depresión en estudiantes.

En primer lugar vamos a cargar las librerías:

```{r}
#install.packages(caret)
library(caret)

#install.packages(dplyr)
library(dplyr)

#install.packages(ggplot2)
library(ggplot2)

#install.packages(tidyr)
library(tidyr)

#install.packages(rpart.plot)
library(rpart.plot)

#install.packages(glmnet)
library(glmnet)

#install.packages(xgboost)
library(xgboost)

#install.packages(pROC)
library(pROC)
```

## 1. Lectura de datasets

Leemos los ficheros generados en el cuaderno de preprocesamiento.

```{r}
df_factors <- read.csv("./data/student_depression_factors.csv", stringsAsFactors = TRUE)
head(df_factors)

df_minmax <- read.csv("./data/student_depression_numeric_minmax.csv")
head(df_minmax)

df_minmax_mi <- read.csv("./data/student_depression_numeric_minmax_mi.csv")
head(df_minmax_mi)

df_standard  <- read.csv("./data/student_depression_numeric_standard.csv")
head(df_standard)

df_standard_mi <- read.csv("./data/student_depression_numeric_standard_mi.csv")
head(df_standard_mi)
```

## 2. Separación en conjunto de train y test

Para poder comparar de forma justa todos los modelos y tipos de datos, utilizamos la misma partición estratificada (80% train, 20% test) basada en la variable `Depression.`

```{r}
set.seed(123)

train_index <- createDataPartition(df_factors$Depression, p = 0.8, list = FALSE)

# Dataset con factores (para árboles)
factors_train <- df_factors[train_index, ]
factors_test  <- df_factors[-train_index, ]

# Datasets numéricos Min–Max
minmax_train    <- df_minmax[train_index, ]
minmax_test     <- df_minmax[-train_index, ]

minmax_mi_train <- df_minmax_mi[train_index, ]
minmax_mi_test  <- df_minmax_mi[-train_index, ]

# Datasets numéricos estándar
standard_train    <- df_standard[train_index, ]
standard_test     <- df_standard[-train_index, ]

standard_mi_train <- df_standard_mi[train_index, ]
standard_mi_test  <- df_standard_mi[-train_index, ]
```

## 3. Esquema de validación y grids de hiperparámetros

### 3.1. Control de entrenamiento (10-fold CV, métrica ROC)

```{r}
set.seed(123)

global_control <- trainControl(
  method          = "cv",
  number          = 10,
  classProbs      = TRUE,
  summaryFunction = twoClassSummary,  # usaremos ROC como métrica
  savePredictions = "final"
)
```

### 3.2. Grids de hiperparámetros

```{r}
# Árbol de decisión (profundidad controlada por cp)
grid_tree <- expand.grid(cp = seq(0.001, 0.05, by = 0.002))

# GLM (regresión logística): sin grid específico, caret ajusta el modelo base

# GLMNet (L1/L2 + lambda)
grid_glmnet <- expand.grid(
  alpha  = 0:1,   # 0 = ridge, 1 = lasso
  lambda = seq(0.0001, 1, length = 20)
)

# XGBoost
grid_xgb <- expand.grid(
  nrounds          = c(50, 100, 150),
  max_depth        = c(3, 6, 9),
  eta              = c(0.01, 0.1, 0.3),
  gamma            = 0,
  colsample_bytree = 1,
  min_child_weight = 1,
  subsample        = 1
)

# KNN
grid_knn <- expand.grid(k = seq(5, 35, by = 2))
```

## 4. Entrenamiento de modelos

### 4.1. Árbol de decisión con variables categóricas

Usamos el dataset `factors_train`, donde se conservan las variables categóricas y no se realiza escalado numérico (adecuado para árboles).

```{r}
set.seed(123)

model_tree_factors <- train(
  Depression ~ .,
  data      = factors_train,
  method    = "rpart",
  trControl = global_control,
  tuneGrid  = grid_tree,
  metric    = "ROC"
)

model_tree_factors
```

Podemos visualizar el árbol final:

```{r}
rpart.plot(model_tree_factors$finalModel,
  extra       = 106,
  box.palette = "RdGn",
  main        = "Árbol de decisión (datos con factores)"
)
```

### 4.2. Modelos lineales con datos estandarizados

Utilizamos los datasets standard_train y standard_mi_train (con y sin reducción de variables por MI).

#### 4.2.1. Regresión logística (GLM)

```{r}
set.seed(123)

model_glm_std <- train(
  Depression ~ .,
  data      = standard_train,
  method    = "glm",
  family    = "binomial",
  trControl = global_control,
  metric    = "ROC"
)
```

```{r}
set.seed(123)

model_glm_std_mi <- train(
  Depression ~ .,
  data      = standard_mi_train,
  method    = "glm",
  family    = "binomial",
  trControl = global_control,
  metric    = "ROC"
)
```

#### 4.2.2. Regresión regularizada (GLMNet)

```{r}
set.seed(123)

model_glmnet_std <- train(
  Depression ~ .,
  data      = standard_train,
  method    = "glmnet",
  trControl = global_control,
  tuneGrid  = grid_glmnet,
  metric    = "ROC"
)
```

```{r}
set.seed(123)

model_glmnet_std_mi <- train(
  Depression ~ .,
  data      = standard_mi_train,
  method    = "glmnet",
  trControl = global_control,
  tuneGrid  = grid_glmnet,
  metric    = "ROC"
)
```

### 4.3. XGBoost y KNN con datos Min–Max

Para modelos muy sensibles a la escala (KNN) o que suelen trabajar bien con variables numéricas en el rango [0,1] (XGBoost en este contexto), usamos `minmax_train` y su versión reducida `minmax_mi_train`.

#### 4.3.1. XGBoost

```{r}
set.seed(123)

model_xgb_minmax <- train(
  Depression ~ .,
  data      = minmax_train,
  method    = "xgbTree",
  trControl = global_control,
  tuneGrid  = grid_xgb,
  metric    = "ROC"
)
```

```{r}
set.seed(123)

model_xgb_minmax_mi <- train(
  Depression ~ .,
  data      = minmax_mi_train,
  method    = "xgbTree",
  trControl = global_control,
  tuneGrid  = grid_xgb,
  metric    = "ROC"
)
```

#### 4.3.2. KNN

```{r}
set.seed(123)

model_knn_minmax <- train(
  Depression ~ .,
  data      = minmax_train,
  method    = "knn",
  trControl = global_control,
  tuneGrid  = grid_knn,
  metric    = "ROC"
)
```

```{r}
set.seed(123)

model_knn_minmax_mi <- train(
  Depression ~ .,
  data      = minmax_mi_train,
  method    = "knn",
  trControl = global_control,
  tuneGrid  = grid_knn,
  metric    = "ROC"
)
```

## 5. Comparación de modelos en validación cruzada

Agrupamos todos los modelos y comparamos sus resultados de CV usando la métrica ROC.

```{r}
model_list <- list(
  Tree_Factores      = model_tree_factors,
  GLM_Std            = model_glm_std,
  GLM_Std_MI         = model_glm_std_mi,
  GLMNet_Std         = model_glmnet_std,
  GLMNet_Std_MI      = model_glmnet_std_mi,
  XGB_MinMax         = model_xgb_minmax,
  XGB_MinMax_MI      = model_xgb_minmax_mi,
  KNN_MinMax         = model_knn_minmax,
  KNN_MinMax_MI      = model_knn_minmax_mi
)

resamples_models <- resamples(model_list)

summary(resamples_models, metric = "ROC")
```

### 5.1. Visualización de métricas en CV

```{r}
bwplot(resamples_models, metric = "ROC", main = "Comparación de modelos (ROC en CV)")
```

```{r}
dotplot(resamples_models, metric = "ROC", main = "Media de ROC por modelo (CV)")
```

## 6. Evaluación de rendimiento en el conjunto de test

En esta sección nos centramos en los datos no vistos (test). Usaremos las métricas: Accuracy, Kappa, Precision, Sensitivity (Recall), Specificity, F1 y AUC de la curva ROC.

### 6.1. Función auxiliar de evaluación

```{r}
eval_model <- function(model, newdata, y_true, positive = "Yes") {
  
  # Aseguramos que la referencia es factor
  y_true <- factor(y_true)
  
  # Predicción de clases
  pred_class <- predict(model, newdata = newdata)
  
  # Forzamos que tenga EXACTAMENTE los mismos niveles y orden que y_true
  pred_class <- factor(pred_class, levels = levels(y_true))
  
  # Probabilidad de la clase positiva
  pred_prob  <- predict(model, newdata = newdata, type = "prob")[, positive]
  
  # Matriz de confusión
  cm <- confusionMatrix(pred_class, y_true, positive = positive)
  
  # Curva ROC y AUC (pROC)
  roc_obj <- roc(
    response  = y_true,
    predictor = pred_prob,
    levels    = c("No", "Yes")
  )
  
  # Métricas
  accuracy    <- cm$overall["Accuracy"]
  kappa       <- cm$overall["Kappa"]
  sensitivity <- cm$byClass["Sensitivity"]
  specificity <- cm$byClass["Specificity"]
  precision   <- cm$byClass["Precision"]
  f1_score    <- 2 * (precision * sensitivity) / (precision + sensitivity)
  auc_value   <- as.numeric(auc(roc_obj))
  
  metrics <- data.frame(
    Accuracy    = as.numeric(accuracy),
    Kappa       = as.numeric(kappa),
    Sensitivity = as.numeric(sensitivity),
    Specificity = as.numeric(specificity),
    Precision   = as.numeric(precision),
    F1          = as.numeric(f1_score),
    AUC         = auc_value
  )
  
  list(
    metrics = metrics,
    cm      = cm,
    roc     = roc_obj
  )
}
```

### 6.2. Evaluación de todos los modelos

Árbol (datos con factores)

```{r}
res_tree_factors <- eval_model(
  model_tree_factors,
  newdata = factors_test,
  y_true = factors_test$Depression
)
```

GLM / GLMNet (estándar)

```{r}
res_glm_std <- eval_model(
  model_glm_std,
  newdata = standard_test,
  y_true = standard_test$Depression
)

res_glm_std_mi <- eval_model(
  model_glm_std_mi,
  newdata = standard_mi_test,
  y_true = standard_mi_test$Depression
)
```

```{r}
res_glmnet_std <- eval_model(
  model_glmnet_std,
  newdata = standard_test,
  y_true = standard_test$Depression
)

res_glmnet_std_mi <- eval_model(
  model_glmnet_std_mi,
  newdata = standard_mi_test,
  y_true = standard_mi_test$Depression
)
```

XGBoost (Min–Max)

```{r}
res_xgb_minmax <- eval_model(
  model_xgb_minmax,
  newdata = minmax_test,
  y_true = minmax_test$Depression
)

res_xgb_minmax_mi <- eval_model(
  model_xgb_minmax_mi,
  newdata = minmax_mi_test,
  y_true = minmax_mi_test$Depression
)
```

KNN (Min–Max)

```{r}
res_knn_minmax <- eval_model(model_knn_minmax,
  newdata = minmax_test,
  y_true = minmax_test$Depression
)

res_knn_minmax_mi <- eval_model(model_knn_minmax_mi,
  newdata = minmax_mi_test,
  y_true = minmax_mi_test$Depression
)
```

Unimos todas las métricas en una sola tabla para facilitar la comparación.

```{r}
metrics_test <- bind_rows(
  Tree_Factores      = res_tree_factors$metrics,
  GLM_Std            = res_glm_std$metrics,
  GLM_Std_MI         = res_glm_std_mi$metrics,
  GLMNet_Std         = res_glmnet_std$metrics,
  GLMNet_Std_MI      = res_glmnet_std_mi$metrics,
  XGB_MinMax         = res_xgb_minmax$metrics,
  XGB_MinMax_MI      = res_xgb_minmax_mi$metrics,
  KNN_MinMax         = res_knn_minmax$metrics,
  KNN_MinMax_MI      = res_knn_minmax_mi$metrics,
  .id                = "Modelo"
)

metrics_test
```

## 7. Visualización gráfica de resultados en test

### 7.1. AUC por modelo

```{r}
ggplot(metrics_test, aes(x = reorder(Modelo, AUC), y = AUC)) +
  geom_col() +
  coord_flip() +
  labs(title = "AUC en test por modelo", x = "Modelo", y = "AUC") +
  theme_minimal()
```

### 7.2. Otras métricas (Accuracy, Recall, F1, etc.)

```{r}
metrics_long <- metrics_test %>%
  pivot_longer(cols = -Modelo, names_to = "Metrica", values_to = "Valor")

ggplot(metrics_long, aes(x = reorder(Modelo, Valor), y = Valor)) +
  geom_col() +
  coord_flip() +
  facet_wrap(~ Metrica, scales = "free_x") +
  labs(title = "Métricas en test por modelo", x = "Modelo", y = "Valor") +
  theme_minimal()
```

## 8. Análisis detallado de los mejores modelos

Podemos seleccionar, por ejemplo, el modelo con mejor AUC en test y mostrar su matriz de confusión y curva ROC.

```{r}
best_model_name <- metrics_test$Modelo[which.max(metrics_test$AUC)]
best_model_name
```

```{r}
best_res <- switch(
  best_model_name,
  "Tree_Factores" = res_tree_factors,
  "GLM_Std" = res_glm_std,
  "GLM_Std_MI" = res_glm_std_mi,
  "GLMNet_Std" = res_glmnet_std,
  "GLMNet_Std_MI" = res_glmnet_std_mi,
  "XGB_MinMax" = res_xgb_minmax,
  "XGB_MinMax_MI" = res_xgb_minmax_mi,
  "KNN_MinMax" = res_knn_minmax,
  "KNN_MinMax_MI" = res_knn_minmax_mi
)
```

Matriz de confusión:

```{r}
best_res$cm
```

Curva ROC del mejor modelo

```{r}
plot(best_res$roc, main = paste("Curva ROC en test -", best_model_name))
```

```{r}

```

```{r}

```

```{r}

```

```{r}

```

