---
title: "Estudio sobre la depresión estudiantil. Grupo 5. Modelado y Caracterización de Perfiles"
author: "Miguel Encina Martinez, Daniel Galván Cancio, Jaime Linares Barrera, Daniel Vela Camacho"
output:
  html_document:
    toc: true
    toc_float: true
    toc_depth: 4
    # number_sections: true
---

# Introducción

En este documento abordamos la **caracterización clínica** de los perfiles de riesgo en la población estudiantil.

Retomando las conclusiones de la fase previa, hemos establecido matemáticamente que la estructura subyacente del dataset maximiza su cohesón interna usando una partición de $k=3$ grupos. Este descubrimiento no es una asunción a priori, sino una conclusión validada mediante pruebas de estrés de silueta y análisis de estabilidad estructural.

Partiendo de esta premisa, el presente análisis se centra en dos objetivos metodológicos de alto rigor:

1.  **Modelado representativo (CLARA)**: Implementaremos el algoritmo K-Medoids (CLARA) para operacionalizar dicha partición. La elección de este método sobre K-Means es deliberada: buscamos identificar **medoides** (individuos reales del dataset) que actúen como arquetipos clínicos de cada grupo, evitando la abstracción de centroides geométricos que podrían no corresponder a ningún paciente real. Esto es fundamental para la interpretabilidad del modelo.

2.  **Validación Estructural (Clustering Jerárquico)**: Como mecanismo de control, contrastaremos la partición rígida de CLARA con un enfoque aglomerativo.

> **Nota**: Dado que nuestro dataset consta de aproximadamente 28,000 observaciones y el cálculo de matrices de distancia para dendrogramas conlleva una complejidad computacional de $O(N^2)$, ejecutaremos este análisis específico sobre una **submuestra representativa**. Esto nos permitirá explorar la estabilidad de las jerarquías sin afectar a la viabilidad computacional.

## Preguntas y Objetivos

Nuestra estrategia de análisis busca resolver tres cuestiones fundamentales para la caracterización del riesgo:

-   **Validación de perfiles**: ¿Se confirman los $k=3$ clusters como entidades clínicamente diferenciables (e.g., *Bajo*, *Medio*, *Alto*) al examinar sus medoides?
-   **Identificación de discriminantes**: ¿Qué covariables específicas (académicas, financieras o sociales) presentan la mayor carga discriminante entre los perfiles extremos?
-   **Robustez topológica**: ¿Mantiene la estructura de grupos su coherencia cuando se somete a métodos de aglomeración jerárquica con diferentes métricas de enlace (*linkage*)?

------------------------------------------------------------------------

A continuación, procedemos con la configuración del entorno y la carga de librerías.

```{r setup, include=FALSE}
knitr::opts_chunk$set(echo = TRUE, warning = FALSE, message = FALSE)

required_packages <- c("tidyverse", "cluster", "factoextra", "knitr", "gridExtra")
new_packages <- required_packages[!(required_packages %in% installed.packages()[,"Package"])]
if(length(new_packages)) install.packages(new_packages)

library(tidyverse)
library(cluster)
library(factoextra)
library(knitr)
library(gridExtra)
```

Procedemos a cargar el dataset optimizado resultante de la fase anterior. Este archivo contiene exclusivamente las variables seleccionadas por Información Mutua (MI), eliminando el ruido que dificultaba la convergencia en etapas previas.

```{r}
student_data_clustering_mi <- read.csv("data/student_depression_numeric_standard_mi.csv")
```

Validamos que las variables se encuentren en formato numérico y mantengan la estandarización necesaria (escalas comparables) para que el cálculo de distancias de CLARA no se vea sesgado por magnitudes dispares.

```{r}
head(student_data_clustering_mi)
```

# K-Medoides (CLARA)

## Preapración de los datos

Para garantizar la integridad del análisis no supervisado y evitar cualquier sesgo de información, es necesario excluir la variable objetivo `Depression`. Nuestro objetivo es descubrir patrones basados únicamente en las características intrínsecas de los estudiantes, sin la influencia de la etiqueta diagnóstica conocida.

```{r}
student_data_model <- student_data_clustering_mi %>%
  select(-Depression)
```

## Entrenamiento del modelo

Procedemos a la ejecución del algoritmo CLARA (Clustering Large Applications). Basándonos en la validación matemática previa, fijamos el número de clusters en $k=3$. Para asegurar la estabilidad y representatividad de los medoides, utilizamos una configuración robusta con 50 muestras (`samples = 50`) y activamos la lógica PAM (`pamLike = TRUE`), lo que optimiza la selección de los centros comparado con el método estándar.

```{r}
set.seed(123) 

clara_model <- clara(
  x = student_data_model, 
  k = 3,                 
  metric = "euclidean",  
  samples = 50,          
  sampsize = 1000,       
  pamLike = TRUE         
)
```

## Visualización de resultados

Finalmente, graficamos los clusters resultantes en un espacio bidimensional utilizando PCA. Esta visualización nos permite evaluar de manera sencilla la separación geométrica y la densidad de los grupos identificados.

```{r}
fviz_cluster(clara_model, 
             data = student_data_model,
             geom = "point",
             ellipse.type = "convex", 
             ggtheme = theme_minimal(),
             main = "Cluster Plot: K-Medoids (CLARA, k=3)",
             palette = c("#2E9FDF", "#00AFBB", "#E7B800"))
```

# Caracterización de Perfiles mediante Snake Plot

La visualización anterior (PCA en 2D) mostró solapamiento visual debido a la reducción de dimensionalidad, lo cual es esperado pero dificulta la interpretación clínica.

Para superar esta limitación visual, utilizaremos un **Snake Plot** (Gráfico de Coordenadas Paralelas). Esta técnica nos permite visualizar el valor promedio estandarizado (Z-Score) de cada variable para cada cluster, revelando la "firma clínica" de cada grupo.

## Transformación de Datos

En primer lugar, procedemos a asignar la etiqueta del cluster a cada observación y a reestructurar los datos. Calcularemos la media estandarizada de cada variable por cluster y transformaremos el dataset a un formato largo para facilitar su representación gráfica.

```{r}
data_perfilado <- student_data_model %>%
  mutate(Cluster = as.factor(clara_model$clustering))

data_long <- data_perfilado %>%
  group_by(Cluster) %>%
  summarise(across(everything(), mean)) %>%
  pivot_longer(cols = -Cluster, 
               names_to = "Variable", 
               values_to = "Valor_Medio_Estandarizado")
```

## Generación del Gráfico

A continuación, generamos el gráfico. La línea discontinua en 0 representa el promedio poblacional. Utilizaremos una paleta de colores específica para diferenciar claramente los niveles de riesgo: Azul (Cluster 1), Verde (Cluster 2) y Naranja (Cluster 3).

```{r}
ggplot(data_long, aes(x = Variable, y = Valor_Medio_Estandarizado, 
                      group = Cluster, color = Cluster)) +
  geom_line(size = 1.2) +
  geom_point(size = 3) +
  geom_hline(yintercept = 0, linetype = "dashed", color = "gray50") + 
  scale_color_manual(values = c("#0072B2", "#009E73", "#E69F00")) +
  labs(title = "Perfil Clínico de los Clusters (Snake Plot)",
       subtitle = "Z-Scores Promedio: Identificación de perfiles de riesgo",
       y = "Desviación del Promedio (Z-Score)",
       x = NULL) +
  theme_minimal() +
  theme(axis.text.x = element_text(angle = 45, hjust = 1))
```

## Análisis e interpretación de perfiles

Tras generar el gráfico, podemos categorizar los clusters basándonos en la posición de las líneas (las variables discriminantes):

-   **Cluster 3 (Color Oro/Naranja)** $\rightarrow$ RIESGO ALTO: Se justifica su clasificación de alto riesgo debido a sus picos máximos en **Pensamientos Suicidas**, **Estrés Financiero** y **Presión Académica**, que se presentan junto con niveles mínimos en **Sueño** y **CGPA**. Esta combinación sugiere un perfil de estudiante bajo severa presión psicológica y problemas de rendimiento.

-   **Cluster 2 (Color Verde)** $\rightarrow$ RIESGO BAJO: Este perfil actúa como un "espejo" del anterior. Se caracteriza por tener los valores máximos en **CGPA** y **Sueño**, y niveles mínimos en las variables asociadas al estrés. Representa al estudiante con mejor adaptación académica y bienestar.

-   **Cluster 1 (Color Azul)** $\rightarrow$ RIESGO MEDIO: Este grupo se presenta como un perfil de transición o promedio, con valores intermedios en la mayoría de las variables, indicando un nivel de riesgo moderado que no alcanza los extremos de los otros dos grupos.

# Validación externa

Hemos clasificado a los estudiantes en 3 perfiles de riesgo (Bajo, Medio, Alto) usando K-sin que el algoritmo conociera su estado real de salud. Ahora, vamos a "quitar la venda" al modelo. Recuperaremos la variable Depression (que eliminamos temporalmente para el entrenamiento) y cruzaremos estos datos para verificar si nuestros clusters matemáticos coinciden con la realidad clínica.

```{r}
validation_df <- data_perfilado %>%
  mutate(Real_Depression = student_data_clustering_mi$Depression) %>%
  mutate(Real_Depression_Label = ifelse(Real_Depression == "Yes", "Depressed", "Not Depressed")) %>%
  mutate(Risk_Profile = case_when(
    Cluster == 3 ~ "High Risk",
    Cluster == 2 ~ "Low Risk",
    Cluster == 1 ~ "Medium Risk"
  )) %>%
  mutate(Risk_Profile = factor(Risk_Profile, levels = c("Low Risk", "Medium Risk", "High Risk")))

contingency_table <- validation_df %>%
  group_by(Risk_Profile, Real_Depression_Label) %>%
  summarise(Count = n(), .groups = 'drop') %>%
  group_by(Risk_Profile) %>%
  mutate(Percentage = round(Count / sum(Count) * 100, 1))

print(contingency_table)
```

## Distribución de la depresión en los perfiles

```{r}
ggplot(validation_df, aes(x = Risk_Profile, fill = Real_Depression_Label)) +
  geom_bar(position = "fill") +
  scale_y_continuous(labels = scales::percent) +
  scale_fill_manual(values = c("Depressed" = "#C0392B", "Not Depressed" = "#BDC3C7")) +
  labs(title = "Validación Externa: Prevalencia de Depresión por Perfil",
       subtitle = "¿Coincide el riesgo calculado (Cluster) con el diagnóstico real?",
       x = "Perfil de Riesgo Asignado (Cluster)",
       y = "Proporción de Estudiantes",
       fill = "Diagnóstico Real") +
  theme_minimal()
```

## Interpretación de la validación

Si el Grupo de Riesgo Alto tiene una mayoría abrumadora de casos reales de depresión (1), el modelo es un éxito.

Si el Grupo de Riesgo Bajo tiene muy pocos casos de depresión, confirma la capacidad del modelo para identificar estudiantes sanos/resilientes.

Esta validación confirma que las variables seleccionadas (MI) y el algoritmo (CLARA) han logrado reconstruir el diagnóstico clínico sin verlo.
