---
title: "Depresset. Grupo 6 Preprocesado"
author: "Daniel Galván Cancio, Daniel Vela Gamacho, Jaime Linares Barrera, Miguel Encina Martinez"
output: html_document
---

# Proyecto sobre la depresión estudiantil

```{r cars}
# Cargar las librerías
  library(readr)
  library(tidyr)
  library(tidyverse)
  library(dplyr)
  library(ggplot2)
  library(lubridate)
  library(gapminder)
  library(plotly)

```


```{r cars}
  # leer el csv
  ds <- read.csv("./data/student_depression_dataset.csv",sep=",")
  head(ds)
  dim(ds)

```

# Lectura y exploración del dataset**

```{r cars}

# Ver estructura y tipos de datos
str(ds)

# Nombres de columnas
colnames(ds)

# Resumen estadístico
summary(ds)

```
# Preprocesado

Como hay columnas que tienen variables con valores: "Yes" y "No", vamos a cambiar las columnas para que sus valores sean 1 en caso de "Yes" y 0 en caso de "No"

```{r cars}

ds <- ds %>%
  mutate(
    Have.you.ever.had.suicidal.thoughts.. = ifelse(Have.you.ever.had.suicidal.thoughts.. == "Yes", 1, 0),
    Family.History.of.Mental.Illness = ifelse(Family.History.of.Mental.Illness == "Yes", 1, 0)
  )


```

Además, como la mayoría de filas son de estudiantes, vamos a eliminar la profesión y vamos a eliminar aquellas filas
cuya profesión sea distinta de "Student"

```{r cars}

str(unique(ds$Profession))

```

Como las horas de sueño tienen valores categóricos que tienen cierto orden, vamos a discretizarlas. Hay un problema con esta vairable ya que al acotarlo en el intervalo, uno de los valores posible (Others) no tenía doble comillas.

```{r cars}

str(unique(ds$Sleep.Duration))



```

```{r cars}


```

```{r cars}


```

```{r cars}


```

```{r cars}


```

